【裁判字號】    88,上,417
【裁判日期】    900814
【裁判案由】    給付借款
【裁判全文】
臺灣高等法院臺南分院民事判決  八十八年度上字第四一七號  ｅ
      上  訴  人
      即被上訴人  華南商業銀行股份有限公司
      法定代理人  戊  ○  ○
      訴訟代理人  壬  ○  ○
                  己  ○  ○
                  丙  ○  ○.
                  辛  ○  ○
      上  訴  人  乙  ○  ○
      訴訟代理人  甲  ○  ○.
      被上訴  人  丁○○  ○
右當事人間請求給付借款事件，上訴人對於臺灣臺南地方法院中華民國八十八年八月
四日第一審判決（八十七年度訴字第一七九四號），提起上訴，本院判決如左：
      主      文
原判決關於命上訴人乙○○給付部分及除確定部分外訴訟費用之裁判廢棄。
右開廢棄部分，被上訴人華南商業銀行股份有限公司在第一審之訴駁回。
上訴人華南商業銀行股份有限公司上訴駁回。
第一審（除確定部分外）及第二審訴訟費用均由上訴人華南商業銀行股份有限公司負
擔。
      事      實
甲、上訴人即被上訴人華南商業銀行股份有限公司方面：
  一、聲明：求為判決：（一）、原判決關於被上訴人丁○○○部分廢棄。（二）、
      右開廢棄部分，被上訴人丁○○○應給付上訴人華南商業銀行股份有限公司（
      以下簡稱為華南銀行）新台幣（以下同）四百萬元及如附表編號１、２號所示
      之利息、違約金。（三）、上訴人乙○○之上訴駁回。（四）、第一、二審訴
      訟費用由被上訴人丁○○○及上訴人乙○○負擔。
  二、陳述：除與原審判決記載相同者，予以引用外，另補稱：
    １、上訴人乙○○在原審及鈞院審理中，始終均否認民國八十六年三月三日所簽
        立之授信約定書非上訴人乙○○親自簽名蓋章，惟經內政部警政署刑事警察
        局及憲兵學校鑑定結果，系爭民國八十六年三月三日授信約定書之簽名確實
        為上訴人乙○○親簽無誤，足證上訴人乙○○確有為借款負連帶保證責任之
        意思表示至明，是上訴人乙○○所提出之答辯，顯係為逃避自己應負之責任
        而辯解。
    ２、有關本件印鑑簽名二次送憲兵學校鑑定內容觀之，對上訴人乙○○簽名筆跡
        部份，詳加描述其字體、形式、筆勢均淋漓盡致，以昭公信。然有關印鑑部
        份，僅描繪箭頭符號，並未有任何文字述明其印鑑不符之處，顯有草率之嫌
        ，自難昭人憑信折服。
    ３、依憲兵學校鑑定所示之箭頭內容觀之，借據上之印鑑與八十六年三月三日上
        訴人乙○○所簽立之約定書印鑑，有多一污點或字體之線條較粗大、模糊之
        情形，遂將其認定二者印鑑不符，實難令人折服，故依其常理推斷，造成此
        情形，可能係原印鑑骯髒或沾染印泥較濃所致，為昭公信，應將二者印鑑之
        字體、大小、筆跡型態予以核對，即可斷定是否相符，為求正確，爰請求鈞
        院函送法務部調查局再重新鑑定。
    ４、被上訴人丁○○○除與上訴人華南銀行簽定八十四年十二月二十日（按應係
        八十四年十月二十日之誤）之授信約定書外，另留存有印鑑卡，雙方約定其
        與上訴人華南銀行所為一切往來之印鑑，悉以留存之印鑑為憑，因之在其未
        終止、變更或掛失等情形下，仍使用該印鑑於張德強之借據上蓋章為連帶保
        証人，自應負連帶保証人之責任；又被上訴人丁○○○雖自稱其印章遺失，
        遭蔡玉蘭及張德強所盜用等語，惟未據其舉証証實，且於印鑑遺失後，並未
        採取如向上訴人華南銀行為掛失終止印鑑使用之通知等保護權利之措施，顯
        然違反經驗法則，而不足採信。
    ５、按「依法律之規定有使用文字之必要者，得不由本人自寫，但必須親自簽名
        」、「如有用印章代替簽名者，其蓋章與簽名生同等效力」，民法第三條第
        一、二項定有明文，被上訴人丁○○○雖抗辯系爭之借據上簽名或蓋章，非
        被上訴人丁○○○所為，且亦未經被上訴人丁○○○親自前往辦理對保手續
        等語，然被上訴人丁○○○既於上開借據上蓋章，依上開規定，即發生與簽
        名同等之效力，是被上訴人丁○○○雖辯稱未於借據上簽名，亦不影響其應
        負之連帶保証之效力，至於借據上未向被上訴人丁○○○辦理對保手續事宜
        ，因非保証契約成立或生效之要件，且依民事訴訟法第三百五十八條之規定
        ，私文書經本人或其代理人簽名、畫押、蓋章或按指印者，即推定為其真正
        ，此亦有最高法院二十八年上字第一０號判例可稽。
    ６、被上訴人丁○○○在鈞院審理中，均承認確實有當張德強借款債務之連帶保
        証人，且亦將其對保印鑑放置於蔡玉蘭及張德強之處（此二人乃為夫妻）。
        此事實乃不容被上訴人丁○○○所抗辯，然被上訴人丁○○○主張系爭之借
        據上之印鑑，系為蔡玉蘭或張德強所盜蓋，此亦未見被上訴人丁○○○舉証
        証實，且印章是何等之重要，被上訴人丁○○○既同意放置於蔡玉蘭及張德
        強處，即有授權他人使用之意，何有盜蓋之詞。況被上訴人丁○○○在憲兵
        學校於民國九十年六月二十一日之印鑑鑑定書所鑑定報告結果，知悉授信約
        定書之印鑑與借據上之印鑑不吻合，即主張借據上之印鑑係遭蔡玉蘭或張德
        強所偽造盜刻，此種主張不一，應以第一次之主張為最真實，因第二次主張
        ，純係為順應鑑定結果，亦為自己脫免其應負保證之責任所提出。再依常理
        推斷，蔡玉蘭或張德強既握有被上訴人丁○○○之印鑑，其又何必再去盜刻
        被上訴人丁○○○之印鑑，而甘冒觸犯偽造文書罪之風險？由上可知，被上
        訴人丁○○○之抗辯，實亦為逃避其自己應負之責任而辯解，應不足採。
    ７、按憲兵學校民國九十年六月二十一日之文書檢驗鑑定結果，雖認被上訴人丁
        ○○○之印文與借據上之印文不吻合。惟查該印鑑依其圈框大小、字跡型態
        、字體、樣式特徵等加以比對，實難找出不吻合之處，且假設蔡玉蘭或張德
        強確有意偽造盜刻，實亦無法刻出如此維妙維肖之相同印鑑。再依憲兵學校
        之鑑定內容觀之，對被上訴人之印鑑，僅描繪箭頭符號標示之處，
        並未有任何文字加以闡述其印鑑有何不符，即在鑑定結果表示「不能吻合」
        ，顯有草率之嫌，有失公斷，且箭頭標示之部分，再仔細觀看之下，實未
        有任何不能吻合之處，另之標示部分，亦僅線條末端之一小部份有較
        細微粗大外，其他並無異狀，依常理推斷，造成此現象，應為蓋此印鑑時該
        印鑑有骯髒或沾染印泥時其濃淡不一所造成居多，再觀其鑑定內容，知悉該
        印鑑如此多比劃之字跡，僅四小點因其他因素所造成之外，其他整體部位應
        是符合一致的，此在其鑑定結果用詞「不能吻合」，即可知之。蓋本案「送
        鑑事項」主旨中，係要求鑑定印文是否「相符」，而鑑定結果應依「送鑑事
        項」予以答覆是否「相符」，而用「不能吻合」表示，顯然憲兵學校對鑑定
        結果尚有質疑，甚為明顯，故而不敢用肯定之文句，此種鑑定自難昭人信服
        ，自不得以此採為本案判決之依據。
  三、證據：除援用於第一審所提證據外，另補提民國八十四年十月二十日丁○○○
      開戶印鑑卡一紙、個人資料表三紙、台灣台南地方法院檢察署八十七年度偵字
      第一三九０七號案件八十八年一月七日訊問筆錄影本一紙等為證。
乙、上訴人乙○○方面：
  一、聲明：求為判決：（一）、原判決不利於上訴人乙○○部分廢棄，上開廢棄部
      分，駁回被上訴人華南銀行在第一審之訴。（二）、訴訟費用由被上訴人華南
      銀行負擔。
  二、陳述：除與原審判決記載相同者，予以引用外，另補稱：
    １、伊未曾前往華南銀行擔任系爭借款之連帶保証人，系爭借據上之印章乃蔡玉
        蘭所盜刻，簽名亦非伊所簽，伊係經由銀行人員之告知，始獲悉擔任系爭借
        款之連帶保証人；另民國八十六年三月三日之授信約定書，其上「乙○○」
        之簽名亦非伊所簽，而係他人所模仿，其上方形之「乙○○」印文，亦非伊
        所有，伊使用之印鑑章係圓形之印鑑章，該圓形之印鑑章，伊迄未遺失或損
        壞，伊並無理由要變更印鑑章。
    ２、設若系爭借據上之印文確係伊所有，並由伊蓋用，伊應無僅蓋用印章而未親
        自簽名及書寫地址之理，此可由伊所借之另筆五百萬元之借據，其上均由伊
        親自簽名及書寫地址之情形得知，是系爭借據三紙及民國八十六年三月三日
        之授信約定書均係他人所偽造。
    ３、原審筆跡鑑定結果，雖認八十六年三月三日授信約定書上「乙○○」之簽名
        係伊所簽，但該鑑定之結論係錯誤的，因筆跡是可以被模仿的；另民國八十
        五年九月十七日之授信約定書既仍屬有效，則伊只須將圓形之印章蓋在借據
        上即生效力，衡情又何須另立民國八十六年三月三日授信約定書？足見民國
        八十六年三月三日之授信約定書是偽造的。
  三、證據：除援用於第一審所提證據外，另補提民國八十六年九月二十四日借據、
      民國八十七年九月二十四日借據、台灣台南地方法院檢察署八十七年度偵字第
      一三九０七號刑事案件卷宗影本十一紙等為証。
丙、被上訴人丁○○○方面：
  一、聲明：求為判決：（一）、駁回上訴人華南銀行之上訴。（二）、上訴費用由
      上訴人華南銀行負擔。（三）、如受不利判決，被上訴人丁○○○願供擔保請
      准免予假執行。
  二、陳述：除與原審判決記載相同者，予以引用外，另補稱：
    １、上訴人華南銀行主張被上訴人丁○○○除與上訴人華南銀行簽定授信約定書
        外，另留存有印鑑卡，約定被上訴人丁○○○與上訴人華南銀行所為一切往
        來之印鑑悉以留存之印鑑為憑。因之在未終止、變更、或排除等情形下，使
        用該印鑑於借據上，自應負責。唯查印鑑卡非如授信約定書之約定目的，在
        約束雙方之權利義務。其上記載「逕啟者本戶向貴行所為一切往來之印鑑以
        右列印鑑為憑，即請查照存驗為荷」，其上印鑑則印文、指紋並存。即只向
        銀行表示一切往來之印鑑，用該印文指紋同時並存之樣式，不能用其他型式
        。該印鑑卡並未如乙○○之授信約定書第十四條般，雙方約明「為便於嗣後
        立約人與貴行一切受（授）信往來，立約人茲同意除另有約定外，憑後列留
        存印鑑式樣蓋簽於受（授）信契據，即生效力」。何況依兩造之授信約定書
        第十一條「凡持有．．．立約人印鑑前往貴行請求返還或更換擔保物及其有
        關文件者，均視為立約人之代理人，貴行得准允返還或更換之」之約定，已
        明白約定使用立約人印鑑本人未親臨時，只在雙方授信約定書第十一條之情
        形下，始視為本人之代理，其他行為則不能只認印而不管本人意願。若如上
        訴人華南銀行主張之適用於一切行為，則第十一條之約定豈非多餘。尤以印
        鑑卡上印文及指紋同時存在，則用印時亦須印文及指紋同時蓋捺，始生用印
        之效力。故上訴人華南銀行主張「被上訴人與上訴人所為一切往來，以印鑑
        卡之印鑑為憑，無庸親自為意思表示」、「只有印文沒有指印亦對被上訴人
        丁○○○發生效力」，實難有理。
    ２、查契約之成立需要契約當事人意思表示之合致。本案借據上之簽名均非被上
        訴人丁○○○所親為。丁○○○亦未表示同意擔任連帶保證人，借據乃蔡玉
        蘭寫好，蓋好章後再拿到銀行給主辦人，借據上未如授信約定書及印鑑卡般
        ，其上印章及指印均捺，而只有印章印文，上情為上訴人華南銀行所不否認
        。故被上訴人丁○○○與上訴人華南銀行間顯無保證意思之合致，雙方應未
        成立保證契約。上訴人華南銀行據未成立之保證契約，請求被上訴人丁○○
        ○履行保證責任，應難有理。
    ３、上訴人華南銀行雖增加主張其對被上訴人丁○○○部分之請求根據為授信約
        定書第二條之約定，惟查該條內容為「立約人因名稱、組織、章程內容、印
        鑑、代表人、代表人權限範圍、或其他足以影響貴行權益變更情事發生時，
        應即以書面變更情事通知貴行，並辦妥變更或註銷留存印鑑之手續，於未為
        前項通知及變更或註銷留存印鑑手續前與貴行所為之交易，立約人均願負其
        責任，如因此而造成貴行損害，並負賠償責任」，由該內容可知立約人與銀
        行之交易，要用存留銀行之印鑑，就如本人簽發支票或取款條用錯印鑑仍不
        能領款一樣。該條之前提為立約人要有與銀行有交易行為，若立約人與銀行
        無交易行為（丁○○○並未親自表示同意擔任連帶保證人，為兩造所不爭，
        見原判第十五頁最後一行，可見丁○○○與上訴人銀行並無交易行為），則
        不能只認印章不認人。授信契約書只認印章不認人者，只有第十一條之情形
        ，視為立約人之代理人。若如上訴人華南銀行之主張，授信約定書第二條乃
        規定只要有立約人印鑑，不管何人所用，立約人均應負責，則第十一條之規
        定，豈非等於具文。故上訴人華南銀行上開解釋實不合理，尤其本案借款並
        非換單（即借款到期再換新借據），而是金額不同之新借貸，因此更不能如
        上訴人華南銀行之主張。
    ４、上訴人華南銀行主張被上訴人丁○○○應負連帶保證責任，無非係以借據上
        連帶保證人欄內有被上訴人丁○○○之印文為由，惟如被上訴人丁○○○並
        無為保證之意思表示，則與上訴人華南銀行間仍不能僅憑有被上訴人丁○○
        ○印文一事，即遽認兩造間訂立保證契約之意思表示已一致。蓋本件被上訴
        人丁○○○並未親自表示同意擔任連帶保證人，此為兩造所不爭執，且被上
        訴人丁○○○並未親自前往銀行對保，系爭借據上被上訴人丁○○○之簽名
        蓋章，於借款人張德強與其妻蔡玉蘭拿到銀行時，即已蓋好章簽好名，則上
        訴人華南銀行根本未完成對保手續，上訴人華南銀行又如何確定被上訴人丁
        ○○○有親自蓋章同意為保證，況被上訴人丁○○○因不擅寫字，故遇有需
        簽名者均以指印代之，有需簽名蓋章者則蓋章兼蓋指印，此觀之被上訴人丁
        ○○○與上訴人華南銀行簽立之授信約定書上印文、指印兼具即明。本件被
        上訴人丁○○○未親至銀行對保不僅已有可疑，且不符銀行對保慣例，而被
        上訴人丁○○○之簽名亦顯與借款人為同一字跡而非出自被上訴人丁○○○
        之手，其上亦未蓋被上訴人丁○○○之指印而與授信約定書上有蓋指印之情
        形明顯不同，則系爭借據保證人欄上被上訴人丁○○○之印章是否確為被上
        訴人丁○○○所蓋，在被上訴人丁○○○未親至銀行對保之情況下，又如何
        認兩造間訂立保證契約之意思表示已一致？
    ５、本案被上訴人丁○○○先前固曾自認系爭借據上「丁○○○」之印文與授信
        約定書上之印文相同，該借據上之印文為被上訴人丁○○○之印章之印文。
        惟查，當時被上訴人丁○○○係以肉眼比對借據上連帶保證人欄之印文與授
        信約定書上印文很像，且借款人張德強與其妻蔡玉蘭（被上訴人之妹）於民
        國八十四年十月二十日拿走被上訴人印章後，即以遺失為理由未還，被上訴
        人以為蔡玉蘭夫妻說謊，擅用該章，故承認借據上印文與授信契約書上之印
        文相同。茲經鑑定結果，借據上印文均與授信約定書之印文不同，始知原來
        張德強、蔡玉蘭夫妻竟如此奸詐，仿刻被上訴人丁○○○印章存用，因此被
        上訴人丁○○○以前承認借據上之印文與授信約定書上之印文相同之錯誤自
        認，既與事實不符，自可依民事訴訟法第二百七十九條第三項規定予以撤銷
        。
    ６、本件借據上連帶保證人欄之簽名及印文均非被上訴人丁○○○所有，業經鈞
        院鑑定明確，另上訴人華南銀行職員庚○○於原審復證稱「當時印章已蓋好
        ，係蔡玉蘭拿來的」等語（見原審八十八年二月五日筆錄），且兩造於原審
        就被上訴人丁○○○並未就本案借款親自表示同意擔任連帶保證人，亦為兩
        造所不爭（見原判第十五頁倒數一、二行），足見被上訴人丁○○○並無為
        本案借款保證之意思及行為，應不負保證人之責任。原審為上訴人華南銀行
        敗訴之判決，所持之理由雖屬不同，惟結論則無二致，爰請駁回上訴人華南
        銀行之上訴。
  三、證據：援用於第一審所提之證據。
丁、本院依職權將系爭借據、授信約定書及相關文件送請憲兵學校及內政部警政署刑
    事警察局鑑定其內印文與簽名筆跡是否相同。
      理      由
一、本件上訴人即被上訴人華南銀行起訴主張：原審被告張德強邀同原審被告蔡玉蘭
    、上訴人乙○○及被上訴人丁○○○為連帶保證人，自民國八十七年四月二十日
    起，分別向伊借款壹佰萬元、參佰萬元及捌拾萬元等三筆款項，合計共肆佰捌拾
    萬元，其中被上訴人丁○○○擔任其中壹佰萬元及參佰萬元二筆借款之連帶保証
    人，另上訴人乙○○則擔任上開三筆借款之連帶保証人。其餘借款情形、約定條
    款、履約情形等均如附表所示。詎屆期其等竟未清償，爰依消費借貸及連帶保証
    之法律關係，求為命上訴人乙○○應與原審被告張德強、蔡玉蘭連帶給付伊肆佰
    捌拾萬元及如附表所示編號１、２、３號所示之利息、違約金，暨被上訴人丁○
    ○○應給付伊肆佰萬元及如附表所示編號１、２號所示之利息、違約金之判決（
    上開請求經原審判決命上訴人乙○○應與原審被告張德強、蔡玉蘭連帶如數給付
    及駁回上訴人華南銀行對被上訴人丁○○○之請求後，原審被告張德強、蔡玉蘭
    二人對其敗訴部分，均未聲明不服，另上訴人華南銀行及上訴人乙○○則分別就
    其敗訴部分，提起上訴，是本件本院審理之範圍僅止於上訴人華南銀行及上訴人
    乙○○上訴部分，合先敘明）。
二、上訴人乙○○則以：伊並未擔任系爭借款之連帶保証人，系爭借據上及民國八十
    六年三月三日授信約定書上有關「乙○○」之簽名及印文均非伊所有，而係他人
    所偽造，依法伊自不負連帶保証人之責等語，資為抗辯；另被上訴人丁○○○則
    以：系爭借據上連帶保證人中有關「丁○○○」之簽名及印文均非伊所有，另伊
    亦未就系爭借款表示同意擔任連帶保證人，足見伊並無為系爭借款擔任連帶保證
    人之意思及行為，依法自不負連帶保證人之責等語，資為抗辯。
三、經查：被上訴人華南銀行主張原審被告張德強邀同原審被告蔡玉蘭為連帶保證人
    ，自民國八十七年四月二十日起，分別向伊借款壹佰萬元、參佰萬元及捌拾萬元
    等三筆款項，合計共肆佰捌拾萬元，其借款情形、約定條款、履約情形等均如附
    表所示。詎屆期其等均未清償等事實，業據被上訴人華南銀行提出借據影本三紙
    及放款明細表影本二紙為証，且為上訴人乙○○及被上訴人丁○○○二人所不爭
    執，足証被上訴人華南銀行此部分主張，自堪信為真實；惟被上訴人華南銀行主
    張被上訴人丁○○○擔任其中壹佰萬元、參佰萬元二筆借款之連帶保証人及上訴
    人乙○○擔任上開三筆借款之連帶保証人，爰依消費借貸及連帶保証之法律關係
    ，請求其二人應如數給付上開款項乙節，則為上訴人乙○○及被上訴人丁○○○
    二人所否認，並以前開等語置辯。是本件所應審究者乃上訴人乙○○及被上訴人
    丁○○○二人究竟有無擔任系爭借款之連帶保証人？茲查：
  １、被上訴人華南銀行主張上訴人乙○○係系爭三筆借款之連帶保証人，無非係以
      系爭三筆借款之借據，其上連帶保証人「乙○○」之印文與民國八十六年三月
      三日授信約定書，其上「乙○○」之印文相符，而民國八十六年三月三日之授
      信約定書，其上「乙○○」之簽名，經核又與上訴人乙○○自認為真正之民國
      八十五年九月十七日之授信約定書，其上「乙○○」之簽名相符，足見民國八
      十六年三月三日之授信約定書，其上「乙○○」之簽名，確係上訴人乙○○所
      為，則依民國八十六年三月三日授信約定書第十四條之約定，系爭借據上連帶
      保証人「乙○○」之印文既與民國八十六年三月三日授信約定書上「乙○○」
      之印文相同，依該約定，上訴人乙○○就系爭借款自應負連帶保証人之責等為
      主要依據，惟為上訴人乙○○所否認，並以系爭借據上及民國八十六年三月三
      日授信約定書上有關「乙○○」之簽名及印文均非伊所有等語置辯。經查：系
      爭民國八十六年三月三日授信約定書上「乙○○」之簽名與上訴人乙○○自認
      為真正之民國八十五年九月十七日之授信約定書，其上「乙○○」之簽名，二
      者無論是書寫之個性、慣性、特徵、筆劃關連或組織方式，經詳加比對結果均
      相符合乙節，有上開授信約定書二紙在卷可稽，另証人庚○○於台灣台南地方
      法院檢察署八十七年度偵字第一三九０七號偵訊案件訊問時亦証稱「（提示八
      十六年三月三日授信約定書，問：乙○○簽名蓋章是何人所為？）答：是乙○
      ○本人所為」等語（筆錄附於本院卷），繼於原審訊問時復証稱「（問：本件
      對保時乙○○是否到場？）答：係在八十六年三月三日在銀行內辦對保，乙○
      ○本人有到場」、「（提示八十六年三月三日授信約定書，問：乙○○簽名部
      分何人所簽？）答：係乙○○親自簽名」等語（見原審卷第五十四頁反面及第
      五十五頁筆錄），即憲兵學校與內政部警政署刑事警察局鑑定結果，亦均認上
      開民國八十六年三月三日授信約定書上「乙○○」之簽名與民國八十五年九月
      十七日授信約定書上「乙○○」之簽名相符等語，有憲兵學校於民國八十九年
      十一月三日以（八九）執正字第五三六七號函檢送之文書檢驗鑑定書、內政部
      警政署刑事警察局中華民國九十年一月五日刑鑑字第三八九號鑑驗通知書及內
      政部警政署刑事警察局中華民國八十八年二月十一日刑鑑字第一三０九八號鑑
      驗通知書（附於原審卷第六十七頁）各一紙在卷可稽，足証系爭民國八十六年
      三月三日授信約定書上「乙○○」之簽名應係上訴人乙○○所為，該授信約定
      書應係真正之事實，應堪認定，上訴人乙○○抗辯上開民國八十六年三月三日
      之授信約定書，其上「乙○○」之簽名，非伊所簽，而係他人所偽簽等語，應
      屬無據，應不足採。次查：系爭三筆借款之借據即民國八十七年四月二十日借
      據、民國八十七年五月十六日借據及民國八十七年九月三日借據，其上連帶保
      証人「乙○○」之印文與民國八十六年三月三日授信約定書，其上「乙○○」
      之印文及民國八十六年三月三日印鑑卡，其上「乙○○」之印文，經詳加比對
      其特徵結果，其中借據上之印文底部外框均有空白斷續處二處，而印鑑卡及授
      信約定書上之印文，則無此現象，另借據上之印文，其中「王」字中間「一」
      字之收筆處及「新」字中「斤」字之第一筆劃起筆處均較渾圓，而印鑑卡及授
      信約定書上之相關筆劃之收筆處及起筆處則較尖銳，顯見系爭三筆借款之借據
      ，其上「乙○○」之印文與民國八十六年三月三日印鑑卡，其上「乙○○」之
      印文及民國八十六年三月三日授信約定書，其上「乙○○」之印文均不相符合
      乙節，有上開借據三紙、印鑑卡一紙及授信約定書一紙在卷可稽，另証人庚○
      ○於原審訊問時亦証稱「（問：借據之印章是如何來？）答：當時印章已蓋好
      ，係蔡玉蘭拿來的」等語（見原審卷第五十四頁反面筆錄），即証人壬○○於
      台灣台南地方法院檢察署八十七年度偵字第一三九０七號偵訊案件訊問時亦証
      稱「（提示借據，問：乙○○之簽名、蓋章是何人所寫？）答：蔡玉蘭拿來時
      已寫好」等語（筆錄影本附於本院卷），足見上訴人乙○○抗辯伊並未在系爭
      借據上蓋章，借據上之印文非伊所有等語，應非無據，另憲兵學校與內政部警
      政署刑事警察局鑑定結果，亦分別認定「八十六年三月三日華南商業銀行印鑑
      卡『乙○○』之印文與八十七年四月二十日華南商業銀行借據上連帶保証人欄
      內『乙○○』之印文、八十七年五月十六日華南商業銀行借據上連帶保証人欄
      內『乙○○』之印文、八十七年九月三日華南商業銀行借據上連帶保証人欄內
      『乙○○』之印文間均不能吻合」、「八十六年三月三日授信約定書、印鑑卡
      上『乙○○』之印文與八十七年四月二十日、八十七年五月十六日及八十七年
      九月三日借據上『乙○○』之印文不相符」等語，有憲兵學校於民國八十九年
      十一月三日以（八九）執正字第五三六七號函檢送之文書檢驗鑑定書一紙及內
      政部警政署刑事警察局中華民國九十年一月五日刑鑑字第三八九號鑑驗通知書
      一紙在卷可稽，此外被上訴人華南銀行復未就系爭借據上「乙○○」之印文確
      係上訴人乙○○所有乙節，舉証以實其說，足証上訴人乙○○抗辯系爭借據上
      「乙○○」之印文非伊所有等語，應堪採信，被上訴人華南銀行主張系爭借據
      上「乙○○」之印文與民國八十六年三月三日授信約定書上「乙○○」之印文
      應屬相同，鑑定結果認不相同，可能係原印鑑骯髒或沾染印泥較濃所致等語，
      經核應屬無據，應不足採。末查：系爭三紙借據，其上「乙○○」之簽名，經
      比對結果，無論是書寫之個性、慣性、特徵、筆劃關連或組織方式，均與借據
      上借款人「張德強」及其餘連帶保証人「蔡玉蘭」、「蔡清雲」之簽名方式相
      同，而與民國八十六年三月三日之授信約定書或印鑑卡，其上「乙○○」之簽
      名或上訴人乙○○自認為真正之民國八十五年九月十七日之授信約定書，其上
      「乙○○」之簽名不相同，另依前所述，証人壬○○於台灣台南地方法院檢察
      署八十七年度偵字第一三九０七號偵訊案件訊問時亦証稱「（提示借據，問：
      乙○○之簽名、蓋章是何人所寫？）答：蔡玉蘭拿來時已寫好」等語明確（筆
      錄影本附於本院卷），此外被上訴人華南銀行復未就系爭借據上「乙○○」之
      簽名確係上訴人乙○○親自簽寫或授權他人簽寫乙節，舉証以實其說，足証上
      訴人乙○○抗辯伊並未擔任系爭借款之連帶保証人，系爭借據上「乙○○」之
      簽名非伊所簽等語，亦堪採信。是依上所述，系爭民國八十六年三月三日之授
      信約定書，其上「乙○○」之簽名雖係上訴人乙○○所為，惟系爭三筆借款之
      借據，其上連帶保証人「乙○○」之印文，既非上訴人乙○○所有，另「乙○
      ○」之簽名，亦非上訴人乙○○所為或係乙○○授權他人所為，依法自難謂上
      訴人乙○○係系爭借款之連帶保証人而令上訴人乙○○就系爭借款負連帶保証
      之責。被上訴人華南銀行主張依民國八十六年三月三日授信約定書第十四條之
      約定，系爭借據上連帶保証人「乙○○」之印文既與民國八十六年三月三日授
      信約定書上「乙○○」之印文相同，依該約定，上訴人乙○○就系爭借款自應
      負連帶保証人之責等語，應屬無據，應不足採。
  ２、上訴人華南銀行主張被上訴人丁○○○係系爭二筆借款即附表編號１號及２號
      所示借款之連帶保証人，無非係以被上訴人丁○○○除與上訴人華南銀行簽訂
      民國八十四年十月二十日之授信約定書外，另留存有印鑑卡，雙方約定其與上
      訴人華南銀行間一切往來之印鑑，悉以留存之印鑑為憑，茲被上訴人丁○○○
      既仍使用上開印鑑於張德強之借據上連帶保証人欄內，依法自應負連帶保証人
      之責任等為主要依據，惟為被上訴人丁○○○所否認，並以系爭借據上「丁○
      ○○」之簽名或印文非伊所有及伊並未擔任系爭二筆借款之連帶保証人等語置
      辯。經查：被上訴人丁○○○固不否認系爭民國八十四年十月二十日之授信約
      定書，其上「丁○○○」之簽名及印文之真正，惟系爭二筆借款之借據即民國
      八十七年四月二十日借據及民國八十七年五月十六日借據，其上連帶保証人「
      丁○○○」之印文與系爭民國八十四年十月二十日授信約定書，其上「丁○○
      ○」之印文，經放大詳加比對其特徵結果（見卷附憲兵學校於中華民國九十年
      六月二十一日以（九０）執正字第三一００號函檢送之文書檢驗鑑定書所附之
      放大比對照片），其中借據上「丁○○○」之印文，其中「蔡」字中「示」部
      第一筆筆劃較授信約定書上「丁○○○」之印文，其中「蔡」字中「示」部第
      一筆筆劃略短，且收筆處亦較為粗大，另借據上「丁○○○」之印文，其中「
      雲」字中「云」部第一、二筆筆劃之位置亦較授信約定書上「丁○○○」之印
      文，其中「雲」字中「云」部第一、二筆筆劃之位置略低，顯見系爭二筆借款
      之借據，其上「丁○○○」之印文與民國八十四年十月二十日授信約定書，其
      上「丁○○○」之印文並不相符合乙節，有上開借據二紙及授信約定書一紙在
      卷可稽，另証人庚○○於原審訊問時亦証稱「（問：借據之印章是如何來？）
      答：當時印章已蓋好，係蔡玉蘭拿來的」等語（見原審卷第五十四頁反面筆錄
      ），即証人李勇昇於原審訊問時亦証稱「（問：是否知蔡清雲曾向蔡玉蘭要取
      回印章？）答：蔡清雲曾於八十四年間為其作保証人後約隔一兩週向蔡玉蘭要
      回印章，但蔡玉蘭說印章已不見」等語（見原審卷第一０九頁反面筆錄），足
      見被上訴人丁○○○抗辯系爭借據上之印章非伊所有等語，應非無據，另憲兵
      學校鑑定結果，亦認定系爭八十四年十月二十日授信約定書上「丁○○○」之
      印文與八十七年四月二十日借據上「丁○○○」之印文及八十七年五月十六日
      借據上「丁○○○」之印文不能吻合等語，有憲兵學校於中華民國九十年六月
      二十一日以（九０）執正字第三一００號函檢送之文書檢驗鑑定書一紙在卷可
      稽，此外上訴人華南銀行復未就系爭借據上「丁○○○」之印文確係被上訴人
      丁○○○所有乙節，舉証以實其說，足証被上訴人丁○○○抗辯系爭借據上「
      丁○○○」之印文非伊所有等語，應堪採信，上訴人華南銀行主張系爭借據上
      「丁○○○」之印文與民國八十四年十月二十日授信約定書及印鑑卡上「丁○
      ○○」之印文應屬相同，鑑定結果認不相同，可能係原印鑑骯髒或沾染印泥較
      濃所致等語，經核應屬無據，應不足採。次查：系爭二紙借據，其上「丁○○
      ○」之簽名，經比對結果，無論是書寫之個性、慣性、特徵、筆劃關連或組織
      方式，均與借據上借款人「張德強」及其餘連帶保証人「蔡玉蘭」、「乙○○
      」之簽名方式相同，而與民國八十四年十月二十日之授信約定書或印鑑卡，其
      上「丁○○○」之簽名不相同，此外上訴人華南銀行復未就系爭借據上「丁○
      ○○」之簽名確係被上訴人丁○○○親自簽寫或授權他人簽寫乙節，舉証以實
      其說，足証被上訴人丁○○○抗辯伊並未擔任系爭借款之連帶保証人，系爭借
      據上「丁○○○」之簽名並非伊所簽等語，亦堪採信。是依上所述，系爭二筆
      借款之借據，其上連帶保証人「丁○○○」之印文，既非被上訴人丁○○○所
      有，另「丁○○○」之簽名，亦非被上訴人丁○○○所為或係丁○○○授權他
      人所為，依法自難謂被上訴人丁○○○係系爭借款之連帶保証人而令被上訴人
      丁○○○就系爭借款負連帶保証之責。上訴人華南銀行主張系爭借據上連帶保
      証人「丁○○○」之印文既與民國八十四年十月二十日授信約定書及印鑑卡上
      「丁○○○」之印文相同，依上開授信約定書及印鑑卡之約定，被上訴人丁○
      ○○就系爭借款自應負連帶保証人之責等語，應屬無據，應不足採。
  ３、雖被上訴人丁○○○曾自認系爭借據上「丁○○○」之印文係真正等語（見本
      院八十九年五月五日、同年十月十三日、同年十一月十日及九十年一月十九日
      行準備程序期日筆錄），惟按自認之撤銷，除別有規定外，以自認人能証明與
      事實不符，且係出於錯誤而自認者，始得為之，民事訴訟法第二百七十九條第
      三項定有明文，本件依前所述，系爭二紙借據，其上「丁○○○」之印文，經
      鑑定結果，既與民國八十四年十月二十日授信約定書，其上「丁○○○」之印
      文不相同，足見被上訴人前開自認顯係出於錯誤而為，應屬無疑，則揆諸前開
      說明，其自得撤銷該自認，是被上訴人丁○○○於本院九十年七月十三日行準
      備程序時撤銷該自認，自難謂不合，併此敘明。
  ４、又被上訴人丁○○○於民國八十四年十月二十日所設立之印鑑卡，與其於民國
      八十四年十月二十日所出具之授信約定書既係於同一時間所為，衡情二者其上
      「丁○○○」之印文自屬相同，另經本院詳加比對結果，二者其上「丁○○○
      」之印文亦確屬相同，是系爭授信約定書上「丁○○○」之印文經鑑定結果既
      與借據上「丁○○○」之印文不相符合，衡情該印鑑卡上「丁○○○」之印文
      ，自與借據上「丁○○○」之印文不相符合，而無再將系爭借據與印鑑卡一併
      送請鑑定機關鑑定二者其上「丁○○○」之印文是否相符之必要至明，即上訴
      人華南銀行於本院九十年七月十三日行準備程序期日時亦陳稱「開戶印鑑（按
      即八十四年十月二十日印鑑卡印鑑）沒有必要再與借據一起送鑑定，因印鑑章
      與授信章（按即八十四年十月二十日授信約定書之印文）是同時蓋的，既然授
      信章與借據章已鑑定不一樣，就不必再送鑑定了」等語，爰未將系爭借據二紙
      與八十四年十月二十日之印鑑卡一併送請鑑定機關鑑定二者其上「丁○○○」
      之印文是否相符，併此敘明；又憲兵學校及內政部警政署刑事警察局就系爭印
      文之鑑定，雖未以文字敘述二者不同之處，惟均已於鑑定書上以箭頭標示之方
      式，將參考印文與爭議待鑑印文，二者不相符合之處予以指明，是尚難認其等
      之鑑定為草率而不足採，併予敘明。
  ５、是綜上所述，上訴人乙○○及被上訴人丁○○○抗辯伊等並未擔任系爭借款之
      連帶保証人，系爭借據上有關「乙○○」、「丁○○○」之簽名及印文均非伊
      等所有，而係他人所偽造，依法伊等自不負連帶保証人之責等語，應堪採信，
      另上訴人即被上訴人華南銀行主張系爭借據上有關「乙○○」、「丁○○○」
      之印文均係真正，其二人均應負連帶保証人之責等語，則屬無據，應不足採。
四、從而，上訴人即被上訴人華南銀行本於消費借貸及連帶保証之法律關係，請求上
    訴人乙○○應與原審被告張德強、蔡玉蘭連帶給付伊肆佰捌拾萬元及如附表所示
    編號１、２、３號所示之利息、違約金，暨被上訴人丁○○○應給付伊肆佰萬元
    及如附表所示編號１、２號所示之利息、違約金等部分（上開請求經原審判決命
    上訴人乙○○應與原審被告張德強、蔡玉蘭連帶如數給付及駁回上訴人華南銀行
    對被上訴人丁○○○之請求後，原審被告張德強、蔡玉蘭二人對其敗訴部分，均
    未聲明不服，另上訴人華南銀行及上訴人乙○○則分別就其敗訴部分，提起上訴
    ，是本件本院審理之範圍僅止於上訴人華南銀行及上訴人乙○○上訴部分，併此
    敘明），為無理由，不應准許。原審駁回上訴人華南銀行對被上訴人丁○○○之
    請求，所持之理由雖屬不同，惟結論則無二致，仍應予維持，上訴人華南銀行上
    訴意旨任意指摘原判決此部分不當，並求為廢棄改判，非有理由，應予駁回；另
    原審疏未詳查致為上訴人乙○○敗訴之判決，則有未洽，上訴人乙○○上訴意旨
    據此指摘原判決此部分不當，為有理由，自應由本院將該部分及除確定部分外訴
    訟費用之裁判予以廢棄，並改判如主文第二項所示。
五、本件事証已明確，另上訴人乙○○及被上訴人丁○○○亦均陳稱無法提供印章實
    物以供鑑定，且系爭借據原本三紙及八十六年三月三日授信約定書與八十四年十
    月二十日授信約定書各一紙，經本院送往法務部調查局鑑定系爭借據上「乙○○
    」、「丁○○○」之印文是否與授信約定書上「乙○○」、「丁○○○」之印文
    相符後，業經該局以因無法提供印章實物及印文紋線模糊不清，無法確認印文特
    徵為由，而未予鑑定乙節，亦有該局中華民國九十年四月三十日（九０）陸（二
    ）字第九００二四七三二號函一紙在卷可稽，爰未依上訴人華南銀行之請求將系
    爭文件送請法務部調查局鑑定，併此敘明；又証人庚○○已因出血性腦中風癱瘓
    而神智不清，無法言語乙節，固有診斷証明書一紙在卷可稽，並經本院前往成大
    醫院查明屬實，另原審被告蔡玉蘭、張德強二人業經台灣台南地方法院檢察署通
    緝在案乙節，亦有簽呈及通緝書影本各一紙在卷可稽，惟本件事証已明確，已無
    傳訊上開三人之必要，爰未傳訊証人庚○○及原審被告蔡玉蘭、張德強等人。至
    兩造其餘攻擊、防禦方法及舉証，因與本判決判斷結果，不生影響，爰未逐一論
    述，併此敘明。
六、據上論結，本件上訴人乙○○之上訴為有理由，上訴人華南銀行之上訴為無理由
    ，爰依民事訴訟法第四百四十九條第一項、第二項、第四百五十條、第七十八條
    ，判決如主文。
中      華      民      國    九十      年      八      月      十四    日
                                    臺灣高等法院臺南分院民事第二庭
                                        審判長法官  吳    志    誠
                                              法官  葉    居    正
                                              法官  李    文    賢
右為正本係照原本作成。
如對本判決上訴，須於判決送達後二十日內向本院提出上訴狀，未表明上訴理由者，
應於上訴後二十日內向本院提出理由書。
中      華      民      國    九十      年      八      月      十六    日
                                        法院書記官  邱    春    榮
附表：
┌─┬────┬────┬─────┬───────┬─────┬─────┬──────┬────────────────────────┐
│編│貸款本金│尚欠本金│利率      │  貨款起迄日  │繳息截止日│利息起迄日│違約金起迄日│違約金計算方式                                  │
│號│(新台幣)│        │（年率％）│              │          │          │            │                                                │
├─┼────┼────┼─────┼───────┼─────┼─────┼──────┼────────────────────────┤
│１│壹佰萬元│壹佰萬元│百分之八．│自年4.月20.日│  10.20.  │10.起至│10.至清償│逾期六個月以內者，另按上開利率之百分之十計付，逾│
│  │        │        │九五      │至年10.月20.日│          │清償日止  │日          │期超過六個月者，另按上開利率之百分之二十計付。  │
├─┼────┼────┼─────┼───────┼─────┼─────┼──────┼────────────────────────┤
│２│參佰萬元│參佰萬元│百分之八．│自年5.月16.日│  10.16.  │10.17.起至│11.17.至清償│逾期六個月以內者，另按上開利率之百分之十計付，逾│
│  │        │        │九五      │至年11.月16.日│          │清償日止  │日          │期超過六個月者，另按上開利率之百分之二十計付。  │
├─┼────┼────┼─────┼───────┼─────┼─────┼──────┼────────────────────────┤
│３│捌拾萬元│捌拾萬元│百分之九．│自年9.月3.日│  10.3.  │10.4.起至│11.4.至清償│逾期六個月以內者，另按上開利率之百分之十計付，逾│
│  │        │        │二五五    │至年3.月3.日│          │清償日止  │日          │期超過六個月者，另按上開利率之百分之二十計付。  │
├─┴────┴────┴─────┴───────┴─────┴─────┴──────┴────────────────────────┤
│  合    計    新臺幣肆佰捌拾萬元正及利息、違約金。                                                                                        │
└─────────────────────────────────────────────────────────────────────┘


司法院資訊處製作；財團法人民間司法改革基金會備份。
